【裁判字號】    89,訴,4920
【裁判日期】    891221
【裁判案由】    侵權行為損害賠償
【裁判全文】
臺灣臺北地方法院民事判決  八十九年度訴字第四九二○號
    原      告  乙○○
    被      告  第一商業銀行股份有限公司
    法定代理人  甲○○
    訴訟代理人  章福賢
右當事人間侵權行為損害賠償事件，本院判決如左：
    主    文
被告應註銷原告之退票紀錄，並向台北市票據交換所申請註銷原告之退票紀錄。
訴訟費用由被告負擔。
    事    實
甲、原告方面：
一、聲明：如主文所示。
二、陳述：
  （一）原告於民國（下同）八十七年三月三十一日遺失身分證件，並於同年四月十
        六日向台北市北投區戶政事務所申請補發身分證。該身分證件遺失後，竟遭
        第三人換貼照片冒用，該第三人並於同年七月二十一日向被告銀行之新店吉
        成分行申請支票存款開戶，請領支票使用；嗣該第三人冒名申請之支票退票
        ，肇致原告被台北市票據交換所公告為拒絕往來戶，信用嚴重受損。
  （二）依支票存款戶處理辦法第一項規定金融業者對於申請開戶之個人應核確其本
        人，並由開戶人依約定當面親自簽名或蓋章或簽名及蓋章於支票存款往來約
        定書暨印鑑卡上，並留存身分證影本；然被告並未確實查核，以致侵害原告
        信用。
  （三）是原告依民法第一百八十四條第一項、同法第二百二十三條第一項之規定，
        請求被告回復原狀，即註銷原告之退票紀錄，以回復損害前之原狀。
三、證據：提出補領國民身分證申請書、支票存款往來約定書、名片等影本。
乙、被告方面：
一、聲明：原告之訴駁回。
二、陳述：
  （一）被告辦理支票存款新開戶事宜，係以財政部所頒定之支票存款處理辦法第四
        條為準則，蓋被告於八十七年七月十六日受理開戶申請，即依上述辦法先行
        審核，再由七月十七日由資深行員及主管會同，依交付之名片前往該址查證
        確有如期所樹脂營業行為，並核對身分證鄭本無訛後，准予開戶，申請人乃
        於七月二十一日持身分證鄭本來行親自簽立約定書完成開戶程序，是被告已
        符合財政部開戶規定，並無過失可言。
  （二）原告主張第三人冒用其名義申請支票使用並退票，然銀行辦理開戶非屬加害
        行為，亦未妨害原告權利行始，原告亦未受有損害；且縱其受有損害，與開
        戶銀行之行為亦無因果關係可言，亦不生損害賠償之責。
  （三）原告請求被告應註銷之退票紀錄，依中央銀行業務局八十六年七月十二日函
        所揭，退票紀錄之註銷有一定之方式，應有諸如法院判決書等，被告並非司
        法機關，若依原告所請註銷退票紀錄，須檢具法院判決書以外其他確足資佐
        證證明被偽冒開戶事實之文件，向票據交換所申請註銷手續，惟此等文件全
        由票據交換所認可。
三、證據：提出支票存款戶處理辦法、開戶查詢單、名片、開戶申請及往來約定書等
    影本。
    理    由
一、本件原告起訴略以：原告於八十七年三月三十一日遺失身分證件，詎遭第三人換
    貼照片冒用，於同年七月二十一日向被告銀行之新店吉成分行申請支票存款開戶
    ，請領支票使用；嗣該第三人冒名申請之支票退票，肇致原告被台北市票據交換
    所公告為拒絕往來戶，信用嚴重受損。被告未盡查核義務，致侵害原告信用，是
    原告依民法第一百八十四條第一項、同法第二百二十三條第一項之規定，請求被
    告註銷原告之退票紀錄，以回復損害前之原狀。被告則以：被告開戶程序係依財
    政部所頒定之支票存款處理辦法第四條為準則，已盡查核義務，並無過失可言，
    且與原告所受之損害無因果關係等語置辯。
二、原告主張其身分證於八十七年三月三十一日遺失，並於同年四月十六日向戶政機
    關申報，及被告之新店吉成分行有一以其名義所開戶之支票存款戶，嗣該戶之支
    票退票，致原告被台北市票據交換所公告為拒絕往來戶之事實，業具其提出補領
    國民身分證申請書、支票存款開戶申請及往來約定書各一件為證，並為被告所不
    爭執，堪信為真實。又原告主張該帳戶並非其所申請開立之事實，被告於八十九
    年十二月七日言詞辯論時，親自比對原告親筆簽名之筆跡及申請書之筆跡後，亦
    自認該帳戶應非原告所親自申請開立而不再爭執，有該日言詞辯論筆錄在卷可稽
    ，是原告所主張之上揭事實，亦應堪信為真實。
三、被告雖辯稱其開戶過程遵照財政部頒布之支票存款處理辦法第四條為準則，故無
    過失云云，然查，上揭支票存款處理辦法僅係金融主管機關所頒布之行政管理規
    則，縱已盡依其上所載之程序進行開戶審核程序，亦不當然排除被告侵權行為之
    責任；況被告係從事金融業務之專業機構，並以此為營利，對各種可能偽造、冒
    用證件情形，自應有較高之注意義務，而本件身分證遭偽造、冒用之情事，被告
    並無不能注意之情事，是核被告審核系爭申請開戶案件時，確有過失，且此過失
    與原告因遭列為拒絕往來戶之間，有相當因果關係。次查，經票據交換所列為拒
    絕往來戶，確使原告往來交易信用受損，而此種損害亦得以註銷退票紀錄之方式
    予以除去，則原告依民法第二百一十三條第一項之規定，請求被告以上揭方式回
    復原狀，即屬有據。
四、從而，被告依民法第一百八十四條第一項前段、第二百一十三條第一項之規定，
    請求被告註銷其退票紀錄，並向台北市票據交換所註銷其退票紀錄，以回復原狀
    ，為有理由，應予准許。
五、結論：本件原告之訴為有理由，依民事訴訟法第七十八條，判決如主文。
中      華      民      國    八十九    年     十二     月    二十一    日
                                            民事第六庭法      官  林鴻達
右為正本係照原本作成
如對本判決上訴，須於判決送達後廿日內向本院提出上訴狀
中      華      民      國    八十九    年     十二     月    二十一    日
                                                      法院書記官  林秀娥


司法院資訊處製作；財團法人民間司法改革基金會備份。
